【裁判字號】    99,上易,939
【裁判日期】    990617
【裁判案由】    詐欺
【裁判全文】
臺灣高等法院刑事判決                 99年度上易字第939號
上  訴  人  臺灣板橋地方法院檢察署檢察官
被      告  甲○○
選任辯護人  扶助律師蕭佳灶律師
上列上訴人因被告詐欺案件，不服臺灣板橋地方法院98年度簡上
字第1423號，中華民國99年3月18日第一審判決（起訴案號：臺
灣板橋地方法院檢察署98年度偵字第19067號），提起上訴暨檢
察官移送併案審理（移送案號：臺灣臺南地方法院檢察署99年度
偵字第5783號），本院判決如下：
    主  文
原判決撤銷。
甲○○幫助犯詐欺取財罪，處有期徒刑陸月，如易科罰金，以新
臺幣壹仟元折算壹日。
    事  實
一、甲○○明知詐騙集團等不法份子經常利用他人存款帳戶、提
    款卡、密碼轉帳等方式，獲取不法利益並逃避執法人員之追
    查，且依其社會經驗，應有相當之智識程度可預見其提供帳
    戶之提款卡供他人使用，將幫助他人詐欺取財，仍認不違反
    其本意，竟基於幫助詐欺取財之犯意，將其妻子李天文於華
    南商業銀行忠孝東路分行（下稱華南銀行）所開立帳號00
    0000000000號帳戶之提款卡及密碼，於98年5月初某日，在
    桃園縣桃園市○○路的麥當勞前，提供予姓名年籍不詳之人
    及及所屬詐欺集團成員使用，甲○○以此方式幫助該詐欺集
    團成員從事詐欺取財之犯行，嗣於附表所示之時間，該詐欺
    集團不詳成員以撥打電話之方式，自稱為MOMO台服務人員，
    向丙○○、乙○○等2人佯稱購物付款方式有誤，致使丙○○、乙○○等2人陷於錯誤，皆依該詐欺集團成員指示，操
    作自動櫃員機，分別於附表所示之時間，匯款至李天文前揭
    銀行帳戶內，嗣丙○○等2人發覺有異經報警處理，為警循
    線查獲上情。
二、案經丙○○訴由臺北縣政府警察局海山分局報請臺灣板橋地
    方法院檢察署檢察官偵查起訴暨臺南市政府警察局第二分局
    報請臺灣臺南地方法院檢察署檢察官移送併案審理。
    理  由
壹、證據能力方面：
    按被告以外之人（包括證人、鑑定人、告訴人、被害人及共
    同被告等）於審判外之陳述雖不符刑事訴訟法第159條之1至
    之4等四條之規定，然經當事人於審判程序同意作為證據，
    法院審酌該言詞陳述或書面陳述作成時之情況，認為適當者
    ，亦得為證據；當事人、代理人或辯護人於法院調查證據時
    ，知有刑事訴訟法第159條第1項不得為證據之情形，而未於
    言詞辯論終結前聲明異議者，視為有前項之同意，同法第15
    9條之5定有明文。立法意旨在於傳聞證據未經當事人之反對
    詰問予以核實，原則上先予排除。惟若當事人已放棄反對詰
    問權，於審判程序中表明同意該等傳聞證據可作為證據；或
    於言詞辯論終結前未聲明異議，基於尊重當事人對傳聞證據
    之處分權，及證據資料愈豐富，愈有助於真實發見之理念，
    且強化言詞辯論主義，使訴訟程序得以順暢進行，上開傳聞
    證據亦均具有證據能力。查本件下列所引用之被告以外之人
    於審判外之供述或非供述證據，因檢察官、被告及其選任辯
    護人已於本院準備程序、審判程序時均表示無意見（見本院
    卷第30頁正面、第53頁反面至第60頁正面），且迄至言詞辯
    論終結前均未聲明異議，而本院審酌上開供述或非供述等證
    據資料製作時之情況，無不當取供及證明力明顯過低之瑕疵
    ，認以之作為證據應屬適當，揆諸前開規定，本院亦認為均
    應有證據能力，合先敘明。
貳、實體方面：
一、訊據被告甲○○對於前揭帳戶係其妻子李天文所有，並於上
    揭時、地，將該帳戶之提款卡及密碼交予真實姓名、年籍不
    詳之成年男子，而該帳戶嗣後遭詐騙集團使用，作為詐欺取
    財帳戶，被害人丙○○、乙○○曾於附表所示時間，因遭詐
    騙而匯入如附表所示款項至該帳戶等情固坦承不諱，惟矢口
    否認有何幫助詐欺之犯行，辯稱：伊是應徵私人司機，伊將
    提款卡，密碼交給自稱「高經理」的男子，姓名年籍不詳的
    人，伊不知道對方公司的名字、地址，現在沒辦法聯絡上，
    伊找了很多工作，也搞不清楚是哪家打電話給伊云云。惟查
    ：
（一）被告係已婚之成年男子，踏入社會工作應已達一段時間，
      衡情其應具有相當之社會歷練及智識程度，應知應徵工作
      時，縱需提供金融帳戶之帳號供雇主以轉帳匯款方式給付
      薪資，斷無需連同該帳戶之提款卡及密碼一併提供之理，
      否則其日後辛苦所賺得之薪資，豈非處於隨時可能遭雇主
      提領一空之狀態？且該自稱欲應徵司機之人，既與被告素
      昧平生，被告對其真實姓名、年籍等資訊均一無所悉之情
      況下，焉有在與對方面試時、雙方勞雇關係仍處於未定之
      際，即任意交付其妻李天文之前揭帳戶供對方使用之理？
      被告上揭辯解，顯悖於常情，自非可採。
（二）又按金融存款帳戶，事關存戶個人財產權益之保障，與存
      戶之印鑑章、提款卡結合，其專屬性、私密性更形提高，
      一般人亦均有應妥為保管，以防止被他人冒用之認識。縱
      有特殊情況偶有將存摺、印鑑章、提款卡交付他人之需，
      亦必深入瞭解其用途後再行提供以使用，恆係吾人日常生
      活經驗與事理；且金融帳戶為個人理財之工具，申請開設
      金融帳戶並無任何特殊之限制，一般民眾皆可以存入最低
      開戶金額之方式申請開戶，一個人可以在不同之金融機構
      申請多數之存款帳戶使用，並無何困難，此乃眾所周知之
      事實，則依一般人之社會生活經驗，苟見非親非故之人不
      以自己名義申請開戶，反而以出價蒐購或其他方式向他人
      蒐集金融機構帳戶供己使用，衡情當知悉蒐集金融帳戶者
      ，係將所蒐集之帳戶用於從事財產犯罪。況觀諸現今社會
      上，恐嚇取財或詐騙者蒐購人頭帳戶，持以作為恐嚇取財
      或信貸、手機簡訊詐欺之事，常有所聞，出賣或出借帳戶
      予非親非故之人，受讓人係為從事財產犯罪之人，此為一
      般稍具智識程度或社會經驗之人能預見之情事。被告雖知
      該自稱欲徵司機之人，於首次面試時即要求其需交付金融
      帳戶之提款卡及密碼等物，存在上揭諸多不合理之處，而
      可預見其將金融帳戶交付他人使用，可能遭持以從事財產
      犯罪，卻仍執意為之，其有幫助他人犯詐欺取財罪之不確
      定犯罪故意甚明。
（三）另查，被告辯稱其在交付提款卡及密碼後，於98年5月1日
      、2日、3日、4日間，曾接連使用門號0000000000行動電
      話多次與自稱「高經理」之男子所使用之門號0000000000
      行動電話洽談工作事宜合計達13通，足見其並不知自稱「
      高經理」之男子係屬詐欺集團成員云云。惟查，被告上揭
      辯解，固有上揭2線門號之通聯調閱查詢單1份在卷可參（
      見臺灣板橋地方法院檢察署98年度偵字第19067號偵查卷
      四第19頁），惟查，上揭通聯紀錄充其量僅能證明被告曾
      與自稱「高經理」之男子聯絡，尚難遽認渠等間係洽談工
      作事宜；況依卷附被告之妻李天文上揭帳戶98年5月間之
      歷史交易紀錄所示，該帳戶之存款紀錄係自98年5月3日起
      至同月5日止，而附表編號2所示被害人乙○○遭詐欺後，
      係在98年5月5日匯款至被告之妻李天文上揭帳戶，是如被
      告所辯屬實，則被告在與自稱「高經理」之男子聯絡後，
      仍未安排其公司上班，理應心生懷疑，而向該男子提出質
      疑，若聯絡無著，應覺事態嚴重，可能事涉不法，而向銀
      行查詢該帳戶是否遭人使用，始合常理，惟被告並未為之
      ，致該帳戶仍為詐騙集團成員使用並指示被害人乙○○匯
      入受騙款項，是被告辯稱其係因應徵公司司機工作，始將
      其妻李天文上揭帳戶之提款卡及密碼交付自稱「高經理」
      之男子云云，自不足採信。
（四）末查，證人即被告之妻李天文固於98年5月12日及同年6月
      21 日警詢時證稱：我曾在華南銀行開立上開帳戶，帳戶
      存摺及印章還在我身上，金融卡已被詐騙集團騙走，98年
      5月初我丈夫甲○○上網在104人力銀行找工作，之後該人
      力銀行主動跟我先生聯絡，對方說要薪資轉帳，甲○○因
      有卡債問題，擔心會被信用卡債權公司扣款，所以拿我華
      南銀行的金融卡交給對方，金融卡密碼是甲○○告知對方
      等語（見上開偵查卷四第12至15頁、上開偵查卷一第8至
      10 頁）；另於偵查中具結證稱：本件華南銀行帳戶是我
      同意並交付甲○○使用，那時他說找到工作，需要提供薪
      資轉帳，他有欠卡債，怕被銀行扣款，被告交付卡片時，
      我提款卡裡只剩一百多塊，我連同提款卡、密碼都交給被
      告，並沒有覺得很奇怪，應徵時我沒跟去，被告說他應徵
      私人司機，後來對方還有打電話來，說工作安排的差不多
      了，請被告把私人事務快點結束，後來就沒再打電話來了
      等語（見上開偵查卷一第37頁、偵查卷四第104、106頁）
      ，惟查，證人李天文係被告之妻，衡情其證言自係坦護被
      告、呼應被告辯解之詞，是其證言，是否可採，已有疑問
      ？況本件被告辯稱其係因應徵公司司機工作，始將其妻李
      天文上揭帳戶之提款卡及密碼交付自稱「高經理」之男子
      乙節，不足採信，已詳如前述，是本件尚難以證人李天文
      上揭證言，而為被告有利之認定。
（五）此外，復有華南銀行函復李天文之開戶基本資料在卷可稽
      （見同上偵查卷一第26至27之1頁）。而丙○○、乙○○
      等2人於附表所示時遭騙並匯款如附表所示金額至此帳戶
      等情，業據證人丙○○、乙○○等2人於警詢證述甚詳（
      見偵卷一第14至16頁、見臺灣臺南地方法院檢察署98年度
      偵字第15374號偵查卷附臺南市警察局第二分局偵查卷宗
      第5、6頁）；復有被害人丙○○、乙○○等2人所提出之
      自動櫃員機轉帳交易明細表、國內匯款申請書暨取款憑條
      各1張，屏東縣政府警察局東港分局興龍派出所受理詐騙
      帳戶通報警示簡便格式表、臺南市政府警察局第二分局中
      正派出所受理詐騙帳戶通報警示簡便格式表、內政部警政
      署反詐騙案件紀錄表各2紙及上開華南銀行之交易往來明
      細表各1份在卷可稽，堪認是被害人丙○○、乙○○等2人
      確曾匯款至被告所使用之上開帳戶無訛。
（六）綜上所述，被告上揭辯解，均係事後卸責之詞，不足採信
      。從而，本件事證明確，被告犯行堪予認定，應予依法論
      科。
二、按刑法上之幫助犯，係對於犯罪與正犯有共同之認識，而以
    幫助之意思，對於正犯資以助力，而未參與實施犯罪之行為
    者而言（最高法院88年度臺上字第1270號判決要旨參照）。
    是以，如未參與實施犯罪構成要件之行為，且係出於幫助之
    意思提供助力，即屬幫助犯，而非共同正犯。查被告將其妻
    李天文所有存摺提款卡及密碼等資料提供予真實姓名年籍不
    詳之詐騙集團成員用以詐騙附表所示被害人匯入金錢，係基
    於幫助該成員用以詐騙他人財物之犯意，而未參與詐欺取財
    犯行之構成要件行為。從而，上開詐欺集團成員施以詐術，
    使被害人丙○○、乙○○2人陷於錯誤而為匯款，係犯刑法
    第339條第1項之詐欺取財罪。是核被告所為，係犯刑法第30
    條第1項前段、第339條第1項之幫助詐欺取財罪。公訴人起
    訴意旨雖未就附表編號2所示幫助詐欺被害人乙○○款項之
    犯行起訴，然其既與被告上揭幫助詐欺被害人丙○○款項之
    犯行間，具有想像競合犯之裁判上一罪關係，且經臺南市政
    府警察局報請臺灣臺南地方法院檢察署檢察官移送本院併案
    審理（99年度偵字第5783號），而為起訴效力所及，復經檢
    察官於本院審理中請求併予審理，本院自應併與審理判決，
    附此敘明。再被告以1次交付1個帳戶之行為，分別使被害人
    丙○○、乙○○受有財產上損害，係觸犯2個幫助詐欺取財
    罪，應依想像競合犯之規定，從一幫助詐欺取財罪處斷，而
    被告所幫助之詐欺集團成員先後透過電話方式詐騙被害人丙○○，使丙○○4次依指示匯款之犯行，乃本於同一詐欺取
    財犯意，於密切接近之時地實施，並侵害同一法益，依一般
    社會健全觀念，各行為間之獨立性極為薄弱，在時間差距上
    難以強行分開，在法律上評價為數個舉動之接續施行，為包
    括之一行為，屬接續犯，僅論以一罪。（最高法院86年臺上
    字第3295號判例意旨參照）。又被告基於幫助之犯意而為非
    屬詐欺取財犯行之構成要件行為，為幫助犯，爰依刑法第30
    條第2項之規定，按正犯之刑減輕之。
三、原判決未予詳查，遽認被告未有幫助詐欺取財之犯行，而諭
    知被告無罪，即有違誤，應無可維持。本件檢察官據此為上
    訴理由，指摘原判決不當，為有理由，自應由本院予以撤銷
    改判。爰審酌被告未有犯罪前科，有本院被告前案紀錄表1
    份在卷可參，顯見其素行良好，及其提供帳戶資料供他人詐
    欺取財，助長詐騙財產犯罪之風氣，增加被害人尋求救濟之
    困難，並擾亂金融交易往來秩序，危害社會正常交易安全，
    兼衡被害人被詐騙之金額、被告犯罪之動機、目的、手段，
    暨審其犯後否認犯行，態度並非良好等一切情狀，量處如主
    文所示之刑，並諭知易科罰金之折算標準，以示懲儆。
據上論斷，應依刑事訴訟法第369條第1項前段、第364條、第299
條第1項前段，刑法第30條第1項前段、第2項、第339條第1項、
第41條第1項前段，刑法施行法第1條之1第1項、第2項前段，判
決如主文。
本案經檢察官黃柏齡到庭執行職務。
中    華    民    國    99    年    6    月     17    日
              刑事第十五庭  審判長法  官  吳昭瑩
                                  法  官  蘇隆惠
                                  法  官  吳炳桂
以上正本證明與原本無異。
不得上訴。
                                  書記官  洪雅蔓
中    華    民    國    99    年    6     月    18    日
附錄本案論罪科刑法條全文：
法第339條第1項：
意圖為自己或第三人不法之所有，以詐術使人將本人或第三人之
物交付者，處5年以下有期徒刑、拘役或科或併科1千元以下罰金
。
附表：
 ┌──┬───┬─────┬─────┬────┬──────┐
 │編號│被害人│詐騙時間  │匯款時間  │詐騙金額│匯入帳戶    │
 │    │      │          │          │(新台幣)│            │
 ├──┼───┼─────┼─────┼────┼──────┤
 │ 1  │丙○○│98年4月29 │98年5月3日│96,000元│被告妻李天文│
 │    │      │日16時50分│16時49分許│        │之華南銀行帳│
 │    │      │          │          │        │戶          │
 │    │      │          │          │        │            │
 │    │      │          ├─────┼────┼──────┤
 │    │      │          │98年5月3日│2,000元 │被告妻李天文│
 │    │      │          │16時55分許│        │之華南銀行帳│
 │    │      │          │          │        │戶          │
 │    │      │          ├─────┼────┼──────┤
 │    │      │          │98年5月3日│1,000元 │被告妻李天文│
 │    │      │          │16時58分許│        │之華南銀行帳│
 │    │      │          │          │        │戶          │
 │    │      │          ├─────┼────┼──────┤
 │    │      │          │98年5月4日│81,000元│被告妻李天文│
 │    │      │          │0時38分許 │        │之華南銀行帳│
 │    │      │          │          │        │戶          │
 ├──┼───┼─────┼─────┼────┼──────┤
 │ 2  │乙○○│98年5月5日│98年5月5日│40,000元│被告妻李天文│
 │    │      │12時30分許│12時30分許│        │之華南銀行帳│
 │    │      │          │          │        │戶          │
 └──┴───┴─────┴─────┴────┴──────┘

司法院資訊處製作；財團法人民間司法改革基金會備份。
